臺灣橋頭地方法院民事判決
111年度訴字第11號
原      告  陸錦慧
訴訟代理人  吳剛魁律師
            吳岳龍律師
上  一  人
複  代理人  呂學佳律師
被      告  洪久富

訴訟代理人  陳魁元律師
            蘇伯維律師
上列當事人間請求清償債務事件，本院於民國111年11月23日言
詞辯論終結，判決如下：
    主  文
原告之訴駁回。
訴訟費用由原告負擔。
    事實及理由
一、原告主張：
　㈠被告之父洪得祐自民國87年2月4日起至88年2月10日止，陸續
    向原告借款共計新臺幣（下同）4,700,000元，惟洪得祐未
    依約清償借款。嗣洪得祐於91年10月17日死亡，遺有坐落高
    雄市阿蓮區南蓮段800、948、802、947-14、947-13、926、
    919-12、918地號土地（下逕稱地號，合稱系爭土地），被
    告為洪得祐之唯一繼承人，依98年10月6日公布施行前之民
    法繼承編規定，本應就洪得祐所留債務負無限清償責任。
  ㈡被告邀集洪得祐之債權人於92年12月29日召開債權分配會議
    （下稱系爭會議），經系爭會議確認原告對洪得祐尚有上開
    借款4,700,000元、利息1,234,232元及執行費用15,891元債
    務，合計5,950,123元（下稱系爭債務）。被告亦於當日與
    含原告在內之洪得祐債權人簽訂切結書，切結「系爭土地係
    洪得祐生前所有，由立書人（即被告）限定繼承，立書人同
    意於將來政府徵收補償時所發之補償費由債權額依債權比例
    收取，立書人切結承諾，絕不隱藏，若有違反，願擔全部債
    務。」等語（下稱系爭切結書），於繼承洪得祐遺產之範圍
    內，承擔洪得祐生前積欠原告之上開債務，並提出系爭切結
    書所示之債務清償方案。惟被告迄未向法院聲請限定繼承，
    且被告除於99年6月30日就948地號土地辦理繼承登記外，80
    2、947-13、947-14、919-12、918地號土地仍登記為洪得祐
    所有，926地號土地甚至於100 年8月30日以拍賣為原因，移
    轉登記予財政部國有財產署，而非處於政府可徵收之狀態，
    原告自無法待政府徵收此筆土地並給予補償費後，再依債權
    比例受償，被告上開所為已違反其依系爭切結書所負向法院
    聲請限定繼承、辦理系爭土地繼承登記，及確保系爭土地隨
    時處於得由政府徵收之狀態之義務，故依系爭切結書約定，
    被告應以自身固有財產清償系爭債務。
  ㈢為此，爰依民法第478條規定，提起本件訴訟等語。並聲明：
    被告應給付原告5,950,123元，及其中4,715,891元自民事訴
    之變更暨準備㈠狀送達翌日起至清償日止，按週年利率5%計
    算之利息。
二、被告則以：原告就系爭債務之債權請求權時效已於107年12
    月28日完成，且被告未於時效完成後承認系爭債務，原告之
    請求無理由。縱認被告有承認系爭債務，被告簽立系爭切結
    書，就洪得祐生前積欠原告之債務，另行約定以系爭土地徵
    收補償費之新債務為清償，且並無就洪得祐之舊債務消滅之
    合意，屬民法第320條本文所定之新債清償，必債務人不履
    行新債務時，債權人始得請求債務人履行舊債務。被告確實
    已於洪得祐死亡後，就洪得祐所遺遺產辦理限定繼承，至就
    系爭土地辦理繼承登記，則非系爭切結書所定義務，被告並
    未違反系爭切結書約定。此外，系爭切結書係以系爭土地是
    否經政府徵收而發給補償費為停止條件，依民法第99條第1 
    項規定之反面解釋，如條件未成就，附停止條件之法律行為
    即不發生效力，系爭土地既未受政府徵收，原告本件債權請
    求權即因條件未成就而尚未發生效力，故原告之請求即欠缺
    實體上之權利保護要件等語，資為抗辯。並聲明：原告之訴
    駁回。
三、兩造不爭執之事項：
　㈠洪得祐積欠原告系爭債務。
  ㈡洪得祐於91年10月17日死亡，遺有系爭土地。
  ㈢被告為洪得祐之唯一繼承人。
  ㈣被告於92年12月29日與含原告在內之洪得祐債權人，召開系
    爭會議，並簽訂系爭切結書，切結「系爭土地係洪得祐生前
    所有，由立書人（即被告）限定繼承，立書人同意於將來政
    府徵收補償時所發之補償費由債權人依債權比例收取，立書
    人切結承諾，絕不隱藏，若有違反，願擔全部債務。」
  ㈤原告對被告之消費借貸債權請求權時效自92年12月29日起算
    。
四、本件之爭點：
  ㈠原告依民法第478 條規定，請求被告清償系爭債務，是否有
    據？
  ㈡被告有無因承認系爭債務而拋棄時效利益？被告之時效抗辯
    有無理由？　
五、本院之判斷： 
  ㈠被告有無因承認系爭債務而拋棄時效利益？被告之時效抗辯
    有無理由？
　⒈按時效完成後，債務人以契約承認該債務者，不得再拒絕給
    付，此觀民法第144條第2項後段規定即明。是於時效完成後
    ，需債務人明知債權業已罹於消滅時效而仍以契約承認債務
    之存在，始得認係拋棄時效完成之利益，不得再拒絕給付。
    至債務人於時效完成後以單方行為承認該債務，得生拋棄時
    效利益者，需以明知該債權已罹於消滅時效之事實為前提，
    如債務人不知該事實存在，即無以單方行為拋棄時效利益可
    言，此觀同法第147條反面解釋及第144條第2項規定自明（
    最高法院107年度台上字第2064號判決意旨參照）。
　⒉經查，被告於92年12月29日簽立系爭切結書，承認有系爭債
    務，而依系爭切結書約定內容，係謂被告同意以將來收受之
    系爭土地徵收補償費作為清償系爭債務之方式，未限制原告
    行使對被告之系爭債務債權請求權，且兩造就原告對被告之
    系爭債務債權請求權時效應自92年12月29日起算，現已罹於
    時效乙情，復不爭執（見本院卷第63頁），堪認原告對被告
    之系爭債務債權請求權已罹於消滅時效。
　⒊原告雖主張被告知悉其簽立系爭切結書迄今已過20年，仍向
    原告承諾必定會償還系爭債務，被告明知時效完成仍為承認
    之行為，已拋棄時效利益，不得為時效抗辯等語，並提出兩
    造110年6月8日錄音譯文為證。惟依該錄音譯文，原告稱「
    我是那天看到這個，想說這怎麼放那麼久，20年了耶」、「
    放20年都不處理」、「那我說這已經過20年我們不要再這樣
    子在這邊弄這個東西」，被告則陳稱「因為這種事我已經糾
    纏2、30年，我不可能讓他的人生也賠進去」、「我實在是
    沒能力啦，以後我有能力我會多少還你啦」等語（見本院卷
    第187、207頁）以觀，被告雖知悉系爭債務迄今已過20年，
    並表示將來有資力時願清償債務，惟綜觀該錄音譯文內容，
    並未有被告表明其知悉系爭債務已罹於消滅時效之隻字片語
    ，尚難憑此即認被告知悉系爭債務之請求權時效為15年，而
    有已知時效完成，且明知時效完成，仍為拋棄時效利益之表
    示之情事。況被告非法律專業人士，亦非熟諳法律之人，尤
    不得以前揭錄音譯文，逕予推論被告已知悉時效完成，而有
    拋棄時效利益之默示意思表示。
　⒋原告另主張被告有去詢問律師有關系爭切結書之事，應就系
    爭債務負清償之責等語。惟依據原告提出之錄音譯文內容所
    示，被告僅稱其詢問律師系爭切結書事宜時，律師向其表示
    資料未留存至今等語（見本院卷第193頁），實無從得知被
    告詢問律師之事項是否涉及時效，自無從遽認被告有何知悉
    時效完成之情事。原告就被告已拋棄時效利益乙節，復未為
    其他舉證以實其說，此部分主張，自非可採。
　⒌承上，原告對被告之系爭債務債權請求權已罹於時效，且被
    告並未拋棄其時效利益，本件既經被告為時效抗辯而拒絕給
    付，原告請求被告給付5,950,123元，即屬無據。
　㈡既被告得為時效抗辯，拒絕向原告清償系爭債務，則原告依
    民法第478 條規定，請求被告清償系爭債務，是否有據之爭
    點，即無再予論述之必要，附此敘明。　
六、綜上所述，原告依民法第478條規定，請求被告給付5,950,1
    23元，及其中4,715,891元自民事訴之變更暨準備㈠狀送達翌
    日即111年5月6日起（見審訴卷第77頁）起至清償日止，按
    週年利率5%計算之利息，為無理由，應予駁回。
七、本件事證已臻明確，兩造其餘主張陳述及所提之證據，經審
    酌後於本件判決結果無影響，爰不逐一論述，附此敘明。
八、據上論結，原告之訴為無理由，判決如主文。
中　　華　　民　　國　　111 　年　　11　　月　　30　　日
                 民事第二庭  審判長法  官  謝文嵐
                                   法  官  許慧如
                                   法  官  許家菱
以上正本係照原本作成。
如不服本判決，應於送達後20日內，向本院提出上訴狀並表明上
訴理由，如於本判決宣示後送達前提起上訴者，應於判決送達後
20日內補提上訴理由書（須附繕本）。
中　　華　　民　　國　　111 　年　　12　　月　　1 　　日
      　　　　　　　　　　　　      書記官  劉國偉